---
title: "Análisis Factorial Exploratorio y Confirmatorio de las Baterías"
format:
  html:
    toc: true
    toc-depth: 3
execute:
  echo: true
  warning: false
  message: false
---

```{r}
library(tidyverse)
library(lavaan)
library(here)
library(gt)
```

```{r}
generar_tabla_cfa <- function(fit, archivo_salida, titulo = "Variables") {
  cargas <- standardizedSolution(fit) %>%
    filter(op == "=~") %>%
    select(factor = lhs, item = rhs, loading = est.std)

  factores <- unique(cargas$factor)

  tabla_cargas <- cargas %>%
    pivot_wider(names_from = factor, values_from = loading) %>%
    select(item, all_of(factores))

  r2 <- lavInspect(fit, "rsquare")

  comunalidad <- tibble(
    item = names(r2),
    Communality = as.numeric(r2),
    Uniqueness = 1 - as.numeric(r2)
  )

  tabla_cargas <- tabla_cargas %>%
    left_join(comunalidad, by = "item")

  n_items_total <- n_distinct(cargas$item)

  varianza <- cargas %>%
    group_by(factor) %>%
    summarise(pct_varianza = 100 * sum(loading^2) / n_items_total, .groups = "drop") %>%
    mutate(pct_acumulada = cumsum(pct_varianza))

  fila_varianza <- varianza %>%
    select(factor, pct_varianza) %>%
    pivot_wider(names_from = factor, values_from = pct_varianza) %>%
    mutate(item = "% de varianza explicada", .before = 1)

  fila_acumulada <- varianza %>%
    select(factor, pct_acumulada) %>%
    pivot_wider(names_from = factor, values_from = pct_acumulada) %>%
    mutate(item = "% de varianza acumulada", .before = 1)

  tabla_final <- bind_rows(tabla_cargas, fila_varianza, fila_acumulada)

  tabla_final_gt <- tabla_final %>%
    gt::gt(rowname_col = "item") %>%
    gt::tab_header(title = titulo) %>%
    gt::fmt_number(columns = everything(), decimals = 2) %>%
    gt::sub_missing(columns = everything(), missing_text = "") %>%
    gt::tab_footnote(
      footnote = "Reactivos invertidos",
      locations = gt::cells_stub(rows = item %in% c("O4_4", "O4_7", "O4_10"))
    ) %>%
    gt::cols_label(item = "-")

  dir.create(dirname(archivo_salida), recursive = TRUE, showWarnings = FALSE)
  gt::gtsave(tabla_final_gt, archivo_salida)

  tabla_final_gt
}
```
# Introducción

En este notebook se desarrolla el proceso de construcción y validación de la estructura factorial de las baterías de consumo. El procedimiento considera tanto técnicas exploratorias como confirmatorias para identificar la dimensionalidad subyacente de los ítems y evaluar la calidad psicométrica del instrumento.

Dado que los ítems corresponden a escalas ordinales tipo Likert, todas las estimaciones factoriales utilizan matrices de correlaciones policóricas y estimadores robustos apropiados para variables categóricas ordenadas.

El flujo de trabajo es el siguiente:

1. Limpieza y preparación de los datos.
2. Evaluación de la adecuación muestral mediante KMO y Bartlett.
3. Selección de indicadores utilizando el índice MSA.
4. Determinación del número de factores mediante análisis paralelo.
5. Exploración factorial utilizando matrices policóricas.
6. Confirmación de la estructura mediante modelos CFA sucesivamente reespecificados.
7. Comparación entre distintas soluciones factoriales con el objetivo de identificar el modelo más parsimonioso, interpretable y con mejores índices de ajuste.

# 1. Carga de datos

Se carga la base de datos previamente procesada que contiene únicamente las variables correspondientes a las baterías de interés.

```{r}
baterias <- readRDS(here::here("input", "data_procesada.rds"))
```

# 2. Preparación de los datos

Antes de realizar los análisis factoriales se eliminan las observaciones con datos faltantes y todas las variables son convertidas explícitamente a variables ordinales.

Posteriormente se calcula la matriz de correlaciones policóricas, la cual constituye la base para los análisis exploratorios posteriores.

```{r}
baterias_limpio <- baterias %>%
  drop_na() %>%
  mutate(across(everything(), ~ as.ordered(as.numeric(.))))

matriz_poly_baterias <- psych::polychoric(baterias_limpio)$rho
```

## Evaluación de la adecuación muestral

Como medida preliminar de la factibilidad del análisis factorial se calcula el índice Kaiser-Meyer-Olkin (KMO). Debido a que esta prueba se encuentra implementada sobre matrices de correlación convencionales, las variables se transforman temporalmente a formato numérico y se utiliza una matriz de correlaciones de Pearson.

```{r}
baterias_continuas <- baterias_limpio %>%
  mutate(across(everything(), as.numeric))

matriz_cor_continua <- cor(baterias_continuas)

kmo_baterias <- psych::KMO(matriz_cor_continua)

kmo_baterias
```

# 3. Selección de ítems mediante MSA

Una vez obtenido el índice KMO, se revisa el valor individual de adecuación muestral (MSA) para cada ítem.

Se conservan únicamente aquellas variables cuyo valor MSA es igual o superior a 0.75, siguiendo un criterio relativamente estricto para asegurar una adecuada comunalidad entre los indicadores.

```{r}
msa_por_item <- kmo_baterias$MSAi

items_msa_075 <- sort(
  msa_por_item[msa_por_item >= 0.75],
  decreasing = TRUE
)

baterias_msa_075 <- baterias %>%
  select(any_of(names(items_msa_075)))

items_msa_075

baterias_msa_075
```

Posteriormente se genera una versión limpia del subconjunto seleccionado y se almacena para garantizar la reproducibilidad del análisis.

```{r}
baterias_msa_075_limpio <- baterias_msa_075 %>%
  drop_na() %>%
  mutate(across(everything(), ~ as.ordered(as.numeric(.))))

archivo_baterias_msa_075_limpio <- here::here(
  "input",
  "data",
  "baterias_msa_075_limpio.rds"
)

# Crear la carpeta si no existe
dir.create(
  dirname(archivo_baterias_msa_075_limpio),
  recursive = TRUE,
  showWarnings = FALSE
)

# Guardar únicamente si el archivo no existe
if (!file.exists(archivo_baterias_msa_075_limpio)) {
  saveRDS(
    baterias_msa_075_limpio,
    file = archivo_baterias_msa_075_limpio
  )
}

variables_msa_075 <- colnames(baterias_msa_075_limpio)
```

# 4. Diagnósticos del subconjunto seleccionado

## Matriz de correlaciones policóricas

Se calcula nuevamente la matriz policórica utilizando únicamente los ítems retenidos.

```{r}
matriz_poly_baterias_075 <-
  psych::polychoric(
    baterias_msa_075_limpio
  )$rho

dimnames(matriz_poly_baterias_075) <-
  list(
    variables_msa_075,
    variables_msa_075
  )
```

## Prueba de esfericidad de Bartlett

La prueba de Bartlett evalúa la hipótesis nula de que la matriz de correlaciones corresponde a una matriz identidad.

Un resultado significativo indica que existe suficiente asociación entre las variables para justificar un análisis factorial.

```{r}
bartlett_baterias_075 <-
  psych::cortest.bartlett(
    matriz_poly_baterias_075,
    n = nrow(baterias_msa_075_limpio)
  )

bartlett_baterias_075
```

## Valores propios

Se inspeccionan los valores propios de la matriz policórica como una primera aproximación al número de dimensiones latentes.

```{r}
eigenvalues_poly_baterias_075 <-
  eigen(
    matriz_poly_baterias_075,
    only.values = TRUE
  )$values

eigenvalues_poly_baterias_075
```

## Análisis paralelo de Horn

Finalmente se utiliza el análisis paralelo de Horn para estimar empíricamente el número óptimo de factores a retener.

Este procedimiento compara los valores propios observados con aquellos obtenidos a partir de matrices aleatorias del mismo tamaño.

```{r}
archivo_horn <- here::here(
  "output",
  "graphs",
  "analisis_paralelo_horn_baterias_075.png"
)

# Crear la carpeta de salida si no existe
dir.create(
  dirname(archivo_horn),
  recursive = TRUE,
  showWarnings = FALSE
)

# Exportar el gráfico solo si aún no existe
if (!file.exists(archivo_horn)) {

  png(
    filename = archivo_horn,
    width = 1800,
    height = 1400,
    res = 300
  )

  psych::fa.parallel(
    matriz_poly_baterias_075,
    n.obs = nrow(baterias_msa_075_limpio),
    fa = "fa",
    fm = "minres",
    main = "Análisis paralelo de Horn"
  )

  dev.off()
}

# Mostrar el gráfico en el documento Quarto
horn_baterias_075 <-
  psych::fa.parallel(
    matriz_poly_baterias_075,
    n.obs = nrow(baterias_msa_075_limpio),
    fa = "fa",
    fm = "minres",
    main = "Análisis paralelo de Horn"
  )
```

# 5. Análisis Factorial Exploratorio mediante lavaan

Como complemento al análisis exploratorio clásico se estima un modelo EFA utilizando el enfoque ESEM implementado en lavaan.

Se especifican tres factores, utilizando el estimador WLSMV y rotación Varimax.

```{r}
items_baterias_075 <- variables_msa_075

factores_efa_lavaan <-
  paste0(
    'efa("efa1")*F',
    1:3,
    collapse = " + "
  )

modelo_efa_lavaan_075 <-
  paste0(
    factores_efa_lavaan,
    " =~ ",
    paste(items_baterias_075, collapse = " + ")
  )

fit_efa_lavaan_075 <-
  lavaan::sem(
    modelo_efa_lavaan_075,
    data = baterias_msa_075_limpio,
    ordered = TRUE,
    estimator = "WLSMV",
    rotation = "varimax",
    std.lv = TRUE
  )

summary(
  fit_efa_lavaan_075,
  fit.measures = TRUE,
  standardized = TRUE
)
```

Tabla EFA. 
```{r}
library(psych)
fa_model <- psych::fa(
  r        = matriz_poly_baterias_075,
  nfactors = 3,
  n.obs    = nrow(baterias_msa_075_limpio),
  fm       = "minres",     # estimación robusta, estándar para polichóricas
  rotate   = "oblimin"     # rotación oblicua; cambia a "varimax" si prefieres ortogonal
)

fa_sorted <- psych::fa.sort(fa_model)

umbral <- 0.4   # cargas cruzadas por debajo de esto se ocultan

tabla_cargas <- unclass(fa_sorted$loadings) %>%
  as.data.frame() %>%
  rownames_to_column("item") %>%
  mutate(across(starts_with("MR") | starts_with("F"), ~ ifelse(abs(.) < umbral, NA, .))) %>%
  mutate(
    Communality = fa_sorted$communality[item],
    Uniqueness  = fa_sorted$uniquenesses[item]
  )

# --- Varianza explicada y acumulada (ya calculada por psych, no hay que recalcular) ---
varianza <- as.data.frame(fa_sorted$Vaccounted)

fila_varianza  <- varianza["Proportion Var", ]  * 100
fila_acumulada <- varianza["Cumulative Var", ] * 100

fila_varianza  <- fila_varianza  %>% mutate(item = "% de varianza explicada", .before = 1)
fila_acumulada <- fila_acumulada %>% mutate(item = "% de varianza acumulada", .before = 1)

tabla_final <- bind_rows(tabla_cargas, fila_varianza, fila_acumulada)

tabla_final_gt <- tabla_final %>%
  gt(rowname_col = "item") %>%
  tab_header(title = "Variables") %>%
  fmt_number(columns = everything(), decimals = 2) %>%
  sub_missing(columns = everything(), missing_text = "") %>%
  tab_footnote(
    footnote = "Reactivos invertidos",
    locations = cells_stub(rows = item %in% c("O4_4", "O4_7", "O4_10"))
  ) %>%
  cols_label(item = "REACTIVOS")

archivo_tabla_final <- here::here("output", "tables", "tabla_efa_psych.html")
dir.create(dirname(archivo_tabla_final), recursive = TRUE, showWarnings = FALSE)
gt::gtsave(tabla_final_gt, archivo_tabla_final)

tabla_final_gt
```
# 6. Primer análisis factorial confirmatorio

A partir de la evidencia obtenida en el análisis exploratorio se especifica un modelo teórico compuesto por cuatro factores latentes.

Cada factor agrupa los ítems de acuerdo con su interpretación conceptual.

```{r}
modelo_cfa <- '
F1 =~ O3_8 + O3_3 + O3_4 + O3_2 + O3_9 + O3_5 + O3_1 + O3_7

F2 =~ O2_8 + O1_10 + O2_9 + O2_5 + O2_3

F3 =~ O4_6 + O2_6 + O4_1 + O4_4

F4 =~ O2_2 + O1_5 + O3_10 + O1_7 + O4_7 + O4_10
'

fit_cfa <-
  lavaan::cfa(
    model = modelo_cfa,
    data = baterias_msa_075_limpio,
    estimator = "DWLS",
    ordered = TRUE,
    std.lv = TRUE
  )

summary(
  fit_cfa,
  fit.measures = TRUE,
  standardized = TRUE
)

fitMeasures(
  fit_cfa,
  c(
    "cfi",
    "tli",
    "rmsea",
    "rmsea.ci.lower",
    "rmsea.ci.upper",
    "srmr",
    "cfi.robust",
    "tli.robust",
    "rmsea.robust"
  )
)

modindices(
  fit_cfa,
  sort = TRUE,
  maximum.number = 15
)
```

Tabla CFA inicial

```{r}
generar_tabla_cfa(
  fit_cfa,
  here::here("output", "tables", "tabla_cfa_inicial.html")
)
```

# 7. Reespecificación del modelo

Considerando los resultados del modelo inicial, se eliminan algunos indicadores con bajo desempeño factorial para obtener una estructura más parsimoniosa.

```{r}
modelo_cfa_v2 <- '
F1 =~ O3_3 + O3_4 + O3_2 + O3_9 + O3_5 + O3_1 + O3_7

F2 =~ O2_8 + O1_10 + O2_9 + O2_5 + O2_3 + O2_2

F3 =~ O4_6 + O2_6 + O4_1 + O4_4

F4 =~ O1_5 + O1_7 + O4_10
'

fit_cfa_v2 <-
  cfa(
    model = modelo_cfa_v2,
    data = baterias_msa_075_limpio,
    estimator = "DWLS",
    ordered = TRUE,
    std.lv = TRUE
  )

summary(
  fit_cfa_v2,
  fit.measures = TRUE,
  standardized = TRUE
)

fitMeasures(
  fit_cfa_v2,
  c(
    "cfi",
    "tli",
    "rmsea",
    "rmsea.ci.lower",
    "rmsea.ci.upper",
    "srmr",
    "cfi.robust",
    "tli.robust",
    "rmsea.robust"
  )
)

modindices(
  fit_cfa_v2,
  sort = TRUE,
  maximum.number = 15
)
```

Tabla CFA reespecificado

```{r}
generar_tabla_cfa(
  fit_cfa_v2,
  here::here("output", "tables", "tabla_cfa_v2.html")
)
```

# 8. Modelo confirmatorio final

Luego de sucesivas reespecificaciones se propone un modelo final de tres factores, el cual representa la solución más estable y conceptualmente interpretable.

```{r}
modelo_cfa <- '
F1 =~ O2_12 + O2_11 + O2_13 + O3_7 + O1_8 +
      O3_3 + O3_2 + O3_4 + O3_1 + O3_5

F2 =~ O2_3 + O2_4 + O2_5 + O2_9 + O1_10 +
      O2_2 + O2_14 + O2_1 + O2_8

F3 =~ O4_4 + O2_6 + O4_6
'

fit_cfa <-
  lavaan::cfa(
    model = modelo_cfa,
    data = baterias_msa_075_limpio,
    ordered = TRUE,
    estimator = "WLSMV",
    std.lv = TRUE
  )

summary(
  fit_cfa,
  fit.measures = TRUE,
  standardized = TRUE
)

modindices(
  fit_cfa,
  sort = TRUE,
  maximum.number = 20
)
```

Tabla CFA final

```{r}
generar_tabla_cfa(
  fit_cfa,
  here::here("output", "tables", "tabla_cfa_final.html")
)
```
