---
title: "DEscriptivos de la bateria."
date: "`r format(Sys.time(), '%A %d %B %Y %X')`"
output: 
  html_document: 
    toc: yes
    code_folding: hide
    toc_float: 
      collapsed: true
      smooth_scroll: false
      number_sections: true
editor_options: 
  chunk_output_type: console
---
Este script contiene el anlaisis descritivo de las baterias a inclur en el instrumento de medicion del consumo.

Las variables contempladas para el analisis factorial son todas ordinales de 1 a 5; el objetivo es determinar si las variables requieren de algun tratamiento.

```{r setup}
library(tidyverse)
library(haven)
library(skimr)
library(knitr)
library(kableExtra)
library(sjmisc)
data <- read_sav("input/data/original/Encuesta Sociedad de Consumo 2023.sav")

data <- data %>% select(starts_with("O1"),
		starts_with("O2"),
		starts_with("O3"),
		starts_with("O4"),
		-ends_with("RECOD")
	)

sjmisc::frq(data)
```

Hay bastantes variables que poseen menos de 5% en por lo menos alguna categoria de respuesta; se procede a colapsar aquellas categorias con la mas proxima.

```{r}
library(forcats)
colapsar_extremos <- function(x, umbral = 0.05) {
  
  labs <- labelled::val_labels(x)          # extrae las etiquetas (Nunca=1, etc.)
  x_factor <- factor(as.numeric(x), levels = labs, labels = names(labs), ordered = TRUE)
  
  niveles <- levels(x_factor)
  tab <- prop.table(table(x_factor))
  
  # Colapsa el PRIMER nivel si está bajo el umbral
  if (tab[niveles[1]] < umbral) {
    x_factor <- fct_collapse(x_factor, !!niveles[2] := c(niveles[1], niveles[2]))
    niveles <- levels(x_factor)
  }
  
  # Recalcula y colapsa el ÚLTIMO nivel si está bajo el umbral
  tab <- prop.table(table(x_factor))
  n <- length(niveles)
  if (tab[niveles[n]] < umbral) {
    x_factor <- fct_collapse(x_factor, !!niveles[n - 1] := c(niveles[n - 1], niveles[n]))
  }
  
  factor(x_factor, levels = unique(levels(x_factor)), ordered = TRUE)
}

vars_likert <- data %>%
  select(starts_with("O1"), starts_with("O2"), starts_with("O3"), starts_with("O4")) %>%
  names()

data <- data %>%
  mutate(across(all_of(vars_likert), colapsar_extremos))

frq(data)
```

Matriz de correlacion para identificar itemps invertidos.

```{r, echo=FALSE}
data %>%
  select(starts_with("O1"), starts_with("O2"), starts_with("O3"), starts_with("O4")) %>%
  mutate(across(where(haven::is.labelled), as.numeric)) %>%
  mutate(across(where(is.factor), as.numeric)) %>%
  cor(use = "pairwise.complete.obs", method = "spearman") %>%
  round(2) # la matriz y los fraseos suguieren que de la bateria OR, 4, 7 y 10 estna invertidos.

data <- data %>%
  mutate(across(c(O4_4, O4_7, O4_10), ~ 6 - as.numeric(.)))

sjmisc::frq(data)

```

Tabla final de descriptivos y guardado.
```{r}
library(psych)

resumen <- data %>%
  select(starts_with("O1"), starts_with("O2"), starts_with("O3"), starts_with("O4")) %>%
  mutate(across(where(haven::is.labelled), as.numeric)) %>%
  mutate(across(where(is.factor), as.numeric)) %>%
  psych::describe() %>%
  as.data.frame() %>%
  tibble::rownames_to_column("variable")

# --- Versión LaTeX ---
resumen %>%
  kable(format = "latex", booktabs = TRUE, digits = 2) %>%
  save_kable(file = "output/tables/descriptivos.tex")

# --- Versión HTML ---
resumen %>%
  kable(format = "html", digits = 2) %>%
  kable_styling() %>%
  save_kable(file = "output/tables/descriptivos.html", self_contained = FALSE)
```

Guardar base de datos

```{r}
saveRDS(data, "input/data_procesada.rds")

```